【裁判字號】    88,訴,2001
【裁判日期】    891110
【裁判案由】    水利法
【裁判全文】
臺灣板橋地方法院刑事判決                        八十八年度訴字第二一號
    公  訴  人  臺灣板橋地方法院檢察署檢察官
    被      告  乙○○
右列被告因水利法案件，經檢察官提起公訴（八十八年度偵字第九九六四號），本院
判決如左：
    主  文
乙○○無罪。
    理  由
一、公訴意旨略以：被告乙○○夥同甲○○（另併由臺灣高等法院審理，嗣該院退由
    臺灣板橋地方法院檢察署檢察官另行處理），共同基於犯意之聯絡，明知臺北縣
    鶯歌鎮○○○段未登錄土地，係在大漢溪行水區範圍內，依法不得擅採砂石、堆
    置砂石或傾倒廢土，詎其未經主管機關之許可，經甲○○之授意，於民國八十八
    年二月六日十六時許，駕駛ＨＣ─八三六號貨車，在上址傾倒瀝青廢料石塊，嚴
    重危及臺北縣大漢溪之水流及下游之土地及住家安全，致生公共危險，因認涉有
    違反水利法第七十八條第一項第一款、第三款，而有同法第九十二條之一第一項
    之罪嫌。
二、按犯罪事實應依證據認定之，無證據不得推定其犯罪事實；又不能證明被告犯罪
    者，應諭知無罪之判決，刑事訴訟法第一百五十四條、第三百零一條第一項分別
    定有明文。又犯罪事實之認定，應憑真實之證據，倘證據是否真實尚欠明確，自
    難以擬制推測之方法，為其判斷之基礎；而認定犯罪事實之證據係指足以認定被
    告確有犯罪行為之積極證據而言，該項證據自須適合於被告犯罪事實之認定，始
    得採為斷罪資料，最高法院五十三年著有臺上字第六五六號、二十九年上字第三
    一０五號判例。且刑事訴訟上證明之資料，無論其為直接或間接證據，均須達於
    通常一般之人均不致有所懷疑，而得確信其為真實之程度，始得據為有罪之認定
    ，若其關於被告是否犯罪之證明未能達此程度，而有合理懷疑之存在，致使無從
    形成有罪之確信，根據「罪證有疑，利於被告」之證據法則，即不得遽為不利被
    告之認定，亦有最高法院七十六年度臺上字第四九八六號判例可稽。其以情況證
    據（即間接證據）斷罪時，尤須基於該證據在直接關係上所可證明之他項情況事
    實，本乎推理作用足以確證被告有罪，方為合法，不得徒憑主觀上之推想，將一
    般經驗上有利被告之其他合理情況逕予排除，此觀諸最高法院三十二年上字第六
    七號自明。
三、公訴意旨認被告涉有違反水利法第九十二條之一之犯行，無非係以被告坦承確於
    前揭時地傾倒瀝青石塊不諱，且據臺北縣政府工務局水利課、地政局會勘查證明
    確，而傾倒現場復與大漢溪距離不遠，並有臺北縣警察局勘驗相片數幀、臺北縣
    樹林地政事務所土地複丈成果圖及臺北縣政府八十八年十月二十一日八八北府工
    水字第四○○四六七號函各乙份附卷等，為其論據。
四、訊之被告固坦認有在右揭時地傾倒廢瀝青塊之行為，惟堅詞否認有何違反水利法
    之犯行，辯以當地係甲○○所承包道路工程之工地，是甲○○告訴伊可將廢瀝青
    塊傾倒在該地作為道路級配使用，且並無阻礙水道或致生公共危險之情形等語。
五、經查：被告甲○○於八十八年二月六日十六時許，將臺北縣大觀路三段道路施工
    所刨除路面之廢瀝青塊，以ＨＣ─八三六號貨車載運至屬大漢溪行水區範圍內之
    臺北縣鶯歌鎮○○○段未登錄土地（即大漢溪左岸三鶯大橋下游約一千五百公尺
    處，如附圖所示Ｂ部分）傾倒，於完成兩車次之傾倒後進行第三車次之傾倒時，
    為警及臺北縣政府工務局水利課人員當場查獲之事實，業據被告自承在卷，核與
    證人即會同查獲之臺北縣政府工務局水利課人員丙○○與警員林永裕在偵查及本
    院審理中之證述相符，復有臺北縣政府工務局會勘筆錄乙份、查獲時所攝之相片
    八幀、河川圖籍乙份、臺北縣樹林地政事務所八十八年八月二日八八北縣樹地二
    字第九五八九號函附土地複丈成果圖、臺北縣政府八十八年十月二十一日八八北
    府工水字第四○○四六七號函等附卷可稽，此部分之事實堪可認定。
六、被告雖辯稱係甲○○告知可以傾倒在該地云云，惟此經迭經甲○○明確否認在卷
    ，已難認屬實，且傾倒現場係臺北縣鶯歌鎮公所發包由春暉營造股份有限公司（
    下稱春暉公司）再轉包予大面企業有限公司（下稱大面公司）之環河道路工程工
    地，此經證人即大面公司實際負責人甲○○及春暉公司人員鄭文堂陳明在卷，並
    有發包工程合約書乙份足據，證人甲○○在警訊中陳稱：「‧‧‧我工程為以挖
    土機先行整地，然後以碎石級配及土壤回填，再由春暉營造鋪上柏油。」、「（
    問：該碎石級配及土壤由何處載運？）碎石級配向砂石廠購買，土壤由春暉營造
    提供。」（參偵查卷第五頁），證人鄭文堂亦證稱：「‧‧‧這工程是我們向鶯
    歌鎮公所承包的，之後轉包給大面公司，大面公司負責開挖及填方，工程本來是
    要作擋土牆的基礎，挖完後要回填時，就以當初開挖出來的廢土回填，道路施作
    才需要用到給配，則是由我們公司負責供應，但是大面公司承攬的工作性質，並
    不需要用到給配。」、「（問：回填有無特別需要的材料？）若是原地挖出來的
    都可以回填，但是不能用別的地方載過來的瀝清塊來回填，一般回填要用乾淨的
    土。」等語（參本院八十九年二月二十五日訊問筆錄），足證廢瀝青塊不能作為
    該地道路工程施工之使用，則被告所辯因該地需以廢瀝青塊作為級配而由甲○○
    授意前往傾倒乙節，顯非實在，不足採信。
七、被告所辯雖有如前所述不可採之處，惟按違反水利法第七十八條第一項第一款、
    第二款而構成同法第九十二條之一第一項之犯罪者，以致生公共危險為其要件，
    並非一經在行水區內堆置砂石或傾倒廢土即違反上開水利法之規定，而仍需符合
    「致生公共危險」之要件，方能成罪。至所謂「致生公共危險」，以須實際上有
    具體危險之發生，而屬具體危險犯，但此所謂具體危險，指客觀上業已具備公共
    危險之狀態為已足，不以已經發生危害為必要；其具體危險之存否，仍應依社會
    一般之觀念，客觀的予以判定：即依其妨礙水流之具體情狀，視其一般上是否有
    使水流改道、侵蝕護岸而影響附近住家安全之虞，以決定其危險之有無，非必已
    使堤岸潰缺，人、畜、房屋淹沒，始得謂其危險已發生（最高法院七十四年台上
    字第三九五八號判例參照）。本件固經證人丙○○陳稱：「我認為在行水區傾倒
    廢土是會造成公共危險。」等語（參偵查卷第三十三頁），而上開臺北縣政府八
    十八年十月二十一日八八北府工水字第四○○四六七號函亦表示：「四、上開傾
    倒之地點係本縣鶯歌鎮○○○段大漢溪行水區域內之未登錄土地，行水區域內傾
    倒瀝青石塊，已有改變水流方向，縮減河道寬度，增加日後政府辦理整治清運費
    用，更使河水沖刷該土堆致大漢溪下游地區河道工程昇高致防洪計劃中之水門、
    抽水站無法發揮應有的疏洪功能，故擅於河川內更改變動原地形地貌，均有潛在
    之問題產生，短期內雖不致有明顯之戕害發生，就長期之河川管理及防洪計劃均
    有莫大影響，惟是否致生公共危險，仍請貴院客觀予以判定。」等意見。經查：
    證人丙○○證述認在行水區內傾倒廢土即會造成工共危險等語，實屬個人主觀之
    論斷，尚乏客觀之依據可佐，且在行水區內堆置砂石或傾倒廢土並非必定產生公
    共危險，否則水利法第九十二條之一即無以「致生公共危險」為其構成要件而規
    定為具體危險犯之可能，是以究竟有無具體危險之發生，仍應就個案客觀之情形
    認定之。又該傾倒地點原即經臺北縣鶯歌鎮公所發包施作環河道路，業如前所述
    ，而經本院現場履勘結果，被告傾倒廢瀝青塊之現場，現已闢為十八公尺寬之道
    路，道路路基奠高約三或四公尺，道路南側河岸堆置有碎石並與道路同高，此有
    本院八十九年七月二十日勘驗筆錄、現場所攝相片五幀、被告所提現場相片乙幀
    及臺北縣樹林地政事務所八十九年七月二十一日八九北縣樹地二字第九八五九號
    函附複丈成果圖在卷足稽；是以該地固屬劃定之行水區範圍之內，惟既已規劃為
    道路使用並已開始施工，顯非日常河水所流經之處，而於原傾倒地點現所築成之
    道路，既亦因墊高而較周圍地面高出三至四公尺，苟大漢溪水漫淹至該處，該道
    路亦足造成縮減河道、改變水流方向之結果，若因此而足生發生公共危險之情形
    ，政府主管單位當不至於在該處興築此道路，是以被告之行為尚難認有縮減河道
    之情形。而被告傾倒廢瀝青之高度雖較現在已闢成之道路高約二或三公尺，然偵
    查卷第四十六頁背面相片上所示之傾倒高度，只有最上層才是廢瀝青塊，至於下
    層其下均為土方及級配料，級配料為原本現場工程所堆置，土方則是外來人員私
    自傾倒，此經被告及證人丙○○在本院現場履勘時供陳一致（參本院八十九年七
    月二十日勘驗筆錄），且二人在檢察官於八十八年七月二十二日現場勘驗時，就
    現場堆置之石塊亦均表示係施作橋墩時由河裏取出，為有價砂石不能運出等語（
    參偵查卷第三十九頁履勘筆錄），並有履勘時所攝之相片足佐，顯見該處原即因
    政府發包之工程施工而有堆置土石之情形，而本件並無任何事證可資證明被告除
    廢瀝青塊外尚有在現場棄置其他土方之行為，自難認現場廢瀝青塊下方之土堆、
    石塊亦屬被告所棄置，被告既僅堆置最上層之廢瀝青塊，則上開臺北縣政府函文
    中所稱「使河水沖刷該土堆致大漢溪下游地區河道工程昇高致防洪計劃中之水門
    、抽水站無法發揮應有的疏洪功能」之情形，即與被告傾倒廢棄青塊之情形無涉
    。更何況證人丙○○尚稱臺北縣政府工務局水利課目前正在發包河岸堤防工程，
    使河水不會流經道路部分，且堤防建成後，會將河道縮小，並無其他河道改變工
    程，堤防設計標準係依一定之洪水頻率，但不保證河水一定會漫過堤防等語（參
    本院八十九年七月二十日勘驗筆錄），尤足證該地點原即規劃欲作道路使用而不
    使河水流經該處，則被告在該處瀝青廢塊，尚不致有臺北縣政府上開函文所稱所
    謂已有改變水流方向、縮減河道寬度、使河水沖刷該土堆致大漢溪下游地區河道
    工程昇高致防洪計劃中之水門、抽水站無法發揮應有的疏洪功能等情事，該函所
    為上述意見，既與現場之客觀情狀有所出入，顯無非係以擬制推測之方法為其判
    斷基礎，尚難以之為不利被告之認定依據。此外，復無其他證據足證被告在該處
    傾倒廢瀝青塊之行為確已有使水流改道、侵蝕護岸而影響附近住家安全之虞致生
    公共危險之客觀事實，揆諸前開說明，其犯罪尚屬不能證明，應為被告無罪之諭
    知。
據上論斷，應依刑事訴訟法第三百零一條第一項，判決如主文。
本案經檢察官徐名駒到庭執行職務。
中      華      民      國      八十九      年      十一    月    十    日
                                  臺灣板橋地方法院刑事第二庭
                                          法  官  楊  博  欽
右正本證明與原本無異。
如不服本判決，應於判決送達後十日內，向本院提出上訴狀。
                                          書記官  韓  毓  寧
中      華      民      國      八十九      年      十一    月    十    日


司法院資訊處製作；財團法人民間司法改革基金會備份。
